【裁判字號】    87,重上更(四),150
【裁判日期】    890817
【裁判案由】    偽造文書等
【裁判全文】
臺灣高等法院刑事判決                    八十七年度重上更(四)字第一五號
    上  訴  人
    即  被  告  丙○○
                辛○○
                庚○○
    右三人共同
    選任辯護人  薛銘鴻
    上  訴  人
    即  被  告  丁○○
                乙○○
                戊○○
                甲○○
右上訴人等因偽造文書案件，不服台灣士林地方法院八十年度訴字第一九四號，中華
民國八十年十一月六日第一審判決（起訴案號：台灣士林地方法院檢察署七十九年度
偵字第四四三四、四八二０、六二九三號）提起上訴，經判決後由最高法院第四次發
回更審，本院判決如左：
    主  文
原判決關於丙○○、辛○○、丁○○、吳賢禎、庚○○、戊○○、甲○○部分撤銷。
丙○○、己○○、辛○○、丁○○共同連續為他人處理事務，意圖為第三人不法之利
益及損害本人之利益，而為違背其任務之行為，致生損害於本人之財產，丙○○處有
期徒刑貳年陸月，減為有期徒刑壹年參月；辛○○、丁○○各處有期徒刑壹年陸月，
均減為有期徒刑玖月。
乙○○共同連續為他人處理事務，意圖為第三人不法之利益及損害本人之利益，而為
違背其任務之行為，致生損害於本人之財產，處有期徒刑壹年，減為有期徒刑陸月。
緩刑參年。
庚○○共同連續為他人處理事務，意圖為第三人不法之利益及損害本人之利益，而為
違背其任務之行為，致生損害於本人之財產，處有期徒壹年，減為有期徒刑陸月。緩
刑參年。
戊○○、甲○○共同連續行使偽造私文書，足以生損害於他人，戊○○處有期徒刑貳
年陸月，減為有期徒刑壹年參月；甲○○處有期徒刑壹年陸月，減為有期徒刑玖月。
借款申請書、約定書上偽造之葉宗彬、楊淑如、黃燦飛、許鳴月、翁明鉦、李秉政、
楊吳秀緞、李玄全、甘淑英、高德昌、許瑜容、魏永清、陳榮華、徐榮源、林碧玉、
何再銘、李碧惠、高偉倫、賴捷誠、陳銘毅、彭超弼之署押、印文，及偽造之上述葉
宗彬等二十一人之印章貳拾壹枚均沒收。
    事  實
一、丙○○係台北市北投區農會（以下簡稱北投農會）總幹事，己○○( 因病不能到
    庭，另裁定停止審判 )為該會企劃專員，辛○○係該會石牌分部主任。丁○○為
    該石牌分部專員，庚○○（七十七年五月下旬至七十八年九月初）與乙○○（七
    十八年九月初至七十九年七月）則先後任石牌分部業務承辦人員，其等均係受北
    投農會聘任為處理事務之人。其等均明知該會為拓展貸款業務，訂有台北市北投
    區農會辦理汽車購買人分期付款貸放要點，依此要點，於七十六年十二月廿一日
    與戊○○實際負責經營之東風企業有限公司（以下簡稱東風公司）簽訂北投區農
    會辦理消費性（汽車）貸款合約，雙方約定：（１）貸款金額新車按所購汽車統
    一發票價八成以下。（２）乙方（東風公司）對貸款利率可加二個百分點做為手
    續費，最高不得超過百分之十一點五。（３）所有對保手續由乙方提供固定場所
    ，甲方（北投農會）擬以專人辦理對保手續，必要時得外出對保等條款。其等共
    同意圖為東風公司不法之利益及損害該農會之利益，並基於概括之犯意，於七十
    七年四、五月間起至七十九年七月間止，先後不按上開合約而違背其任務之行為
    ，依丙○○口頭指示，擅自以東風公司所提客戶汽車訂購單代替統一發票，並高
    估車價，而登載於借款申請書所附業務上作成之台北市北投區農會動產抵押標的
    物調查報告書上，以利東風公司超貸車款，足以生損害於北投區農會。(二)就貸款
    人所付之還款本息期票中，任由東風公司先取前一至四期不等之支票票款，連同
    東風公司向汽車貸款客戶每件收取新台幣（下同）貳仟伍佰元，若有不動產設定
    則收取伍仟元（規費均另計），使東風公司超收合約所訂二個百分點之手續費，
    致東風公司獲取約千餘萬元之不法利益。(三)東風公司以人頭會員重複冒貸，北投
    農會未確實依約派員對保，任由東風公司以其業務經理甲○○為名義對保人虛樣
    對保，影響北投農會日後追償債權應有之權益。高估車價計有帳號：三八、四七
    、四九、五五、六二、一三六、一六五、一七三、一七八、一九二、二０三、二
    二一、二二三、二二五、二三八、二四四、二四０、二五三、二五七、二五九、
    二六五、二六八、二七二、二七三、二七四、二七七、二八二、二八四、二八九
    、二九三、二九八、二九九、三００、三二八、三０三、三三六、三三九、三四
    ０、三四三、三四六－一、三八一、三八八、三九八、四００、四０一、四０二
    、四一０、四一五、四一九、四二０、四二四、四二八、四三七、四四０、四五
    六、四六二、四六四、四七０、四七二、四八二、四八三、四八六、四九四、五
    一五、五二０、五二六、五三三、五三五、五四一、五四六、五五二、五五三、
    五六二、五七六、五七八、五九五、六０八、六二０、六七九、六九二、六九六
    、八一七、八二０、八二四、八三０、八三八、八四五、八四七、八五二、八五
    九、八六三、八六七、八六八、八八０、八八三、八八四、八九一、八九四、九
    ０五、九０八、九一八、九一九、九二三、九二七、九三八、九四二、九五八、
    九六五、九八０、九八七、九八八、九九五、一０一四、一０二五、一０三五等
    一百十五筆，每筆約超貸逾規定額度二成，造成至七十九年七月止逾期三個月之
    放呆帳及催收款項約有五千六百多萬元，使得東風公司獲取淨利約五百萬元，足
    以生損害於北投農會財產（高估金額統計詳附表）。
二、戊○○為東風公司總經理，負責該公司全部業務之實際執行；其妻李芬芳（已判
    決確定）在該公司負責辦理汽車貸款申請書之填寫，並自七十八年五月起升任公
    司副理，兼辦收款業務；甲○○則為該公司之業務部經理。東風公司自七十七年
    初取得北投農會消費性汽車貸款業務後，礙於非北投農會會員申辦貸款須代為遷
    徙戶籍，申請入會手續繁雜，且為擴展業務量以符合貸款合約第三項之約定，戊○○、李芬芳、甲○○與蕭志杰（已經判決確定）共同意圖為自己不法利益之概
    括犯意，擅自利用汽車車主或保證人之身分證資料，加入為北投農會會員，以符
    合會員貸款之要件，並由戊○○委請不知情之刻印師傅，擅自偽刻車主或保證人
之印章，囑請李芬芳或其他不知情之公司職員，於消費性汽車借款申請書、約定
    書上，偽造各該被冒名會員之署押、印文，偽造借款申請書、約定書，由李芬芳
    或其他不知情之職員，加蓋戊○○經甲○○同意所刻之「對保專用背書無效甲○○之章」，以矇混對保，再由東風公司送交不知情之北投農會辦理冒貸。期間蕭
    志杰曾以每份四千元之代價，先後以不知情之友人彭超弼、賴捷誠、陳銘毅等人
    之身分證資料，供戊○○等人充作人頭辦理冒貸，至七十九年七月止，以此方法
    冒貸者，計有葉宗彬（帳號三八九係作保、六八八、六九０、六九七、七００、
    七０五、七０六、七一四、七二三、七二九、七三０、七三七、八００、八二六
    號十三筆係冒貸），楊淑如（帳號七二二係作保卻變為借款人、七九八、八０六
    、八一三號三筆係冒貸）、黃燦飛（帳號六六七係作保卻變為借款人，七三六、
    七五０、七五五、七五八、七六一、七六二、七六八、七八０、八一五、八二二
    號十一筆係冒貸）、何再銘（帳號六五四係借貸，六七四、六七七、六七八、六
    八六、六八九、六九五、七一二、七二八、七０四、七三一、七四五、七七四號
    十二筆係冒貸）、李碧惠（帳號七四０號係借貸，八０三、０八五、八一二、八
    三四號四筆係冒貸）、許鳴月（帳號六七三係作保卻變為借款人，七三二、七三
    四、七四四、七五六、七六三、七七二、七七五、七八一、七八九、七九四號十
    筆係冒貸）、翁明鉦（帳號四五五係借款，但六八０、六八一、六八七、六九三
    、七０一、七０三、七一九、七二０、七四七、七五一、七五九、七九九號十二
    筆之借款人均為翁明鉦，係冒貸）、李秉政（帳號六七一係借貸，七二四、七三
    八、七四一、七四八、七五七、七七０、七八二、七八五、０八七、八一一、八
    一四號十一筆係冒貸）、楊吳秀緞（帳號六係借貸、二七六、三一六、三七五、
    四六０、四八０、四九九、五一三、五七五、五九四、七九五、八七二、八八六
    、八九九、九０七、九二八、九三四、九六四、九七九、九八九、一０一一、一
    ０一八號廿一筆係冒貸）、李玄全（帳號一二、四五四係借貸、五四七、五五０
    、五五四、五五七、五六０、六０一、六一五、六二四、六三一、八三五、八六
    ０、八七六、八八五、九一六、九四三、九七四、九八二、一００九號十八筆係
    冒貸）、甘淑英（帳號三二係借貸、二六六、二八五、三０五、三五一、三五八
    、四一一、四四七、五０八、四五九、六五三、九一七、九二二、九三六、九七
    七、九八一、九九二、九九九號十七筆係冒貸）、高德昌（帳號五七一係借貸、
    五八八、五九三、六００、六０二、六０六、六一０、六一一、六一七、六二二
    、六二九、八三三、八五四號十二筆係冒貸）、許瑜容（帳號六七五係借貸，七
    一七、七一八、七三九、七四二、七六六、七七一、七九０、七九六、八二七號
    九筆係冒貸）、魏永清（帳號四六三係借貸、六二六、六三八、六四六、六四九
    、六五八、六六六、六七０、六七六、七一一、六四０號十筆係冒貸）、陳榮華
    （帳號五四九係借貸、五八０、五八三、六０五、六０七、六一四、六一八、六
    二五、六三二、六三五、六五五、六六五、八０八號十二筆係冒貸）、徐榮源（
    帳號一三係借貸、七二、七五、七八、八四、九０、九一、九五、一０九、九四
    四、九五三、九九六、九九七、一００一、一００六、一０一二號十五筆係冒貸
    ）、林碧玉（帳號五係借貸、五四八、五五一、五五五、五五六、五六三、五六
    五、五七三、五八四、五九九、八五八、八七０、八九０、八九七、九二四、九
    三九號十五筆係冒貸）、高偉倫（帳號一四、一三五係借貸，一四七係冒貸），
    及賴捷誠卅二筆（帳號一三０、一三一、一三四、一三九、一四二、一五二、二
    五０、三二九、三三０、三九一、七三五、八七八、八八七、九一三、九二一、
    九五一、九七二、九七六、九八六、一００四、一０四０、一０二八、一０九一
    、一一０一、一一一二、一一三一、一一五三、一一九五、一二０五、一二五五
    、一二五二、一二六三號）、陳銘毅卅二筆（帳號一０五、一０六、一一０、一
    一八、一一九、八四九、八七三、八九三、一五五、一五九、八一八、八三九、
    八四三、九０九、九二０、九四０、四五二、九五九、九九三、一００二、一０
    三八、一０九七、一一０四、一一一六、一一一九、一一二一、一一四０、一二
    二二九、一二三七、一二五七、一二五八、一二六二號）、彭超弼卅四筆（帳號
    一六二、一七一、一八四、二一一、二一八、二二四、三九三、四六七、六五六
    、六五七、七０九、七四三、八三六、八四０、八四八、八七四、八八八、九０
    一、九二六、九五六、一０一七、一０一九、一０七一、一０八０、一０八七、
    一０九五、一０九八、一一四二、一一六七、一二三０、一二三三、一二七０、
    一二七三、一一五０號）等多人之貸款共三百零三筆，貸款金額合計達二億餘元
    ，足以生損害於各該被冒名之葉宗彬等人及北投農會債權之確保（冒貸金額統計
    詳附表）。
三、案經法務部調查局台北市調查處移送台灣台北地方法院士林分院檢察署檢察官偵
    查起訴。
    理  由
甲、關於被告丙○○、己○○、辛○○、丁○○、乙○○、庚○○部分
一、訊據上訴人即被告丙○○等六人，均坦承受聘於北投農會，分別擔任總幹事、企
    劃專員、石牌分部主任、石牌分部專員及石牌分部業務承辦人員，分別自七十七
    年四、五月間起至七十九年七月間止，辦理與該農會訂有消費性汽車貸款合約之
    東風公司所轉送之前開各項汽車貸款業務等情不諱，並有北投農會辦理消費性汽
    車貸款合約、北投農會辦理汽車購買人分期付款貸放要點附卷可稽（七十九年度
    偵字第六二九三號偵查卷第八十三頁、第九十一頁），另有北投農會未向東風公
    司收取車主所支付票款之差額明細表、北投農會汽車貸款借款人、車主、金額、
    期數、帳號等明細簿兩本、冒用人頭會員貸款資料影本（含借款申請書、約定書
    、汽車預購單、統一發票等）二五二卷、北投農會帳號一０四０賴捷誠帳卡正本
  乙份、其餘汽車貸款借款人帳卡影本一二七三份、北投農會汽車貸款放款業務查
    核逾期三個月以上放款及催收款項查核評估明細表影本九份，東風公司承辦汽貸
    按合約應得之手續費，北投農會逐筆轉入張日俊帳戶之轉收明細乙冊扣案足憑（
    以上文書由移送單位移送後，另由本院查扣保管，見八十一年度上訴字第四七二
    號卷第一六０頁）。
二、被告丙○○等人雖均否認有背信犯行，辯稱略以：北投農會推展汽車貸款業務時
    ，因過去農會業務並無此項目，無例可採，乃由總幹事丙○○召集幹部研商，嗣
    由己○○起草「北投農會辦理汽車購買人分期付款貸放要點」作為辦理此項業務
    之參考，然上開要點因係草創試行，故未經理事會通過正式作為農會內部作業規
    章準則，僅供經辦人員參酌辦理之用。而農會委由東風公司招攬汽車貸款業務，
    雙方皆首次接觸此一業務，恐日後有窒礙難行之處，故於合約中訂定「如有變更
    事項，須經雙方協調同意後辦理」，且有關貸款合約僅由理事長或總幹事與東風
    公司訂約即生效，不必再呈送理事會議決。(二)上開要點對於汽車貸放之額度限定
    在統一發票金額八成以下，係對貸放金額所作之限制，並非以統一發票為唯一之
    審核標準。且一般廠商未收得價款時，根本不可能開立統一發票，為因應此項困
    難，北投農會乃與東風公司多次協商，於七十七年四月八日由被告辛○○、丁○○等人與東風公司開會決議將原先合約中「按統一發票價八成以下」之約定，權
    宜變更為「以訂購單（買賣合約書）申貸」，因此，在實際作業上，以車輛訂購
    單作為申貸之標準，再核對當期之汽車購買指南相關資料，諮詢其他車商，查核
    買賣價格是否合理，更依據台北市產物保險商業同業公會所編印之「各廠牌型式
    汽車重置價值表」，以不超過該表所列價值八成為限准予貸放，嗣後車主付清車
    款取得統一發票時再補送農會存檔，並非任意核貸，殊無損害農會利益之意圖。
    (三)東風公司為農會招攬汽車貸款業務。被告丙○○等六人承辦農會放款業務，其
    義務與責任，僅在確保農會放款債權足額清償，並無義務爭取申貸人之最大利益
    ，故東風公司有無巧立名目向申貸人收取費用，既非被告等所得知，亦非被告等
    職責所及。(四)北投農會之會員，每人申貸金額之上限為一千五百萬元，申貸次數
    則無限制，故會員重複申貸只要在其申貸總額之內，復有足夠之擔保，被告等即
    可依法簽核，自不得因某會員申貸次數較多，即謂被告等有不法意圖。(五)至於對
    保方面，依北投農會與東風公司於七十六年十二月二十一日訂立之合約，雖規定
    「所有對保手續由乙方（東風公司）提供固定場所，甲方（北投農會）擬以專人
    辦理對保手續，必要時得外出對保」，但農會人手不足，汽貸業務僅一位經辦人
    員，乃於七十七年三月三十一日決議約雇甲○○專責辦理汽車貸款外務對保工作
    ，並將決議送台北市政府備查，經該府於七十七年四月十四日同意備查在案，王
    某專責於對保且執行績效良好，北投農會各級承辦人亦無違背任務之行為可言。
    合作金庫曾對貸款戶黃燦飛等七戶寄發「客戶放款往來餘額對帳單」各該借款人
    並未回覆或提出異議，顯見並非冒貸。(七)目前關於原審認定「高估」或「冒貸」
    之帳戶，絕大部分均已結清，僅剩二十二萬餘元，清償比例達百分之九十九之譜
    ，足證未生損害於北投農會，與背信罪之要件不合（以上詳參重上更(三)卷第八十
    九至九十九頁）。(八)另未到庭之被告己○○之前則另辯謂：伊自七十六年至七十
    八年二月間擔任北投農會企劃專員，性質為幕僚工作，並無主管專責事務，關於
    汽車貸款業務，亦僅在總幹事不在時，由伊代為審核，期間共計代為審核三十件
    ，均依上開要點為書面審核，不知有高估之事，亦不知有冒貸行為，並無背信犯
    行云云（同前卷第二三三至二三七頁）。(九)庚○○另稱：其於辦理貸款時，有向
    專員丁○○報告，丁○○指示僅需依汽車預購單上之金額為依據，做為調查價格
    即可云云（偵字第四八二○號卷第十七頁背面）。乙○○則稱：其接庚○○之工
    作，劉女交待以預購單金額為準，其依之處理，並無背信之意思云云（偵字第四
    八二○號卷第八頁）。
三、經查：
(一)北投農會與東風公司之貸款合約係於七十六年十二月廿一日簽訂，其中第一條即
    載明：貸款金額新車按統一發票價八成以下核貸。此貸款合約於七十八年四月，
    七十八年八月兩次修正，第一條仍明載：「新車依統一發票八成以下核貸」，有
    上述貸款合約三份附卷可稽（見七十九年度偵字第六二九三號卷第八十三頁至九
    十頁）。基此，苟如被告丙○○等所辯，雙方曾於七十七年四月八日另行協議，
    得以訂購單申貸，則何以日後七十八年四月、八月兩度修正時，均未曾將前此協
    議事項於貸款合約中修訂？足徵其等所辯應非真實。至被告等所提出七十七年四
    月八日之會議紀錄（見本院八十一年度上訴字第四七二號卷第二０一、二○二頁
    ），係由辛○○獨自代表農會並擔任主席，出席者為東風公司之戊○○、甲○○
    ，會議紀錄亦僅由丁○○簽呈辛○○核轉，由丙○○批示決行；此與另外七十八
    年七月二十一日，七十七年五月十三日之兩次會議紀錄，均由雙方各相關人員出
    席，會議紀錄均經層層核轉，並由權責人員簽具意見，最後始由總幹事批示，甚
    至送交理事長核備之情形相較（見同前卷第二０三至二０六頁），程式顯有疏略
    ，難信為實情。可徵此份七十七年四月八日之會議紀錄，係被告等於案發後，為
    彌飾彼等貸放之缺失，而予事後杜撰，殊不足援為有利於被告等之證據。證人陳
    旬璋固於本院前審八十二年十一月十九日證稱，伊曾見過上述七十七年四月八日
    之會議紀錄云云，然該證人自承於七十七年四月份在石牌分部擔任會計兼工友，
    辛○○、甲○○等經常開會，伊時常送公文、會議紀錄送至農會本部等語（上更
    (一)字第七七號卷第一五二頁背面至一五三頁），何以於事隔五年半之久，猶能明
    確指證曾見過上開會議紀錄？殊與常情有違，其供證應係迴護被告等之詞，尚無
    可採。至被告丙○○早於台北市調查處調查時即供稱：「本農會與東風公司簽訂
    合約，委託該公司承辦汽車貸款業務，在七十八年四月修改之合約中第十七條進
    口車買賣價格認定不以發票價為準，以保險公司訂定保險價為貸款金額˙˙˙。
    」（見七十九年度偵字第六二九三號偵查卷第二十頁正面）；經詢以「你前述與
    東風公司訂約，其後復有修訂，係指何意？」，丙○○答稱：「˙˙˙有關其後
    復有修訂，並非指再修改合約，而係本農會與東風公司協調之會議紀錄。」云云
    （見同上偵查卷第二十三頁正面），致發回意旨質疑汽車買賣價格認定以發票價
    為準已修正可以訂購單申貸一節，經查，農會法第二十八條、第三十一條規定，
    其最高權力機構為會員大會，休會期間由理事長策劃，總幹事秉承理事會決議執
    行任務向理事會負責。上開修正決議縱屬實，既僅雙方開會協議而未報經理事會
    同意，依法即無拘束農會效力，不得擅為執行依據。況查，被告丙○○等人係心
    存背信而為決議修正，尤不得執該決議以搪責至明。
(二)被告等質疑調查局只根據被告庚○○供述製作附表，不可採信云云。惟查，被告
    庚○○於法務部調查局初訊時供認：「我承辦汽車貸款業務之初，發現有申請人
    未附統一發票僅有訂購單，即向專員丁○○報告，丁○○指示僅需依預購單」等
    語（參七十九年度偵字第四八二０號偵查卷第十七頁反面筆錄），所供核與被告
    乙○○於調查局初訊中供稱：「自我接辦汽車貸款業務時，前承辦人庚○○即交
    待我受理案件時僅需以汽車訂購單核貸」等語（參同前卷第八頁筆錄），及被告
    丁○○於調查局初訊時所供：「自七十七年二月初開辦汽車貸款後，我即依總幹
    事丙○○之指示，借款者憑車輛訂購單即可」等語（參同前第十四頁反面筆錄）
    ，相互印證均相吻合，可見被告六人擅以訂購單代替統一發票以便宜行事至明，
    附表亦足採用。又依被告庚○○於調查時所具認之一百六十六件高估價（七十九
    年度偵字第四八二０號偵查卷第廿二頁），全部金額高達八千多萬元，調查金額
    明顯高估，以致發票金額與貸放金額不符合貸款合約貸放要點八成之標準。例如
    其中帳號五五張誌雄，帳號六二張琪琪，彼等之發票金額僅三四一．二五０元及
    二六二．五００元，北投農會竟予核貸四００．０００元及四八０．０００元，
    又其中五七六帳號徐榮先一戶，原車主購車統一發票五五三二五０元，卻貸與六
    十萬元，明顯超貸逾二成，此有北投農會（）市投農總字第九十四號函附本院
    卷可稽（重上更(三)字第一三○號卷第二十一至七十一頁）顯然超貸甚多。甚或有
    缺乏統一發票仍予核貸者例如帳號二二三、二二四、二二五、八五九、八六三、
    八八０、八九一、九九五，蔡明煌等八人，苟非承辦人員有意放水，何致如此﹖
    被告所辯權宜變更為以訂購單申貸、無損農會利益云云，自無可採。又此一百六
    十六件扣除其中被冒貸之帳號，其餘即為事實一所列之一百十五筆，附此指明。
(三)被害人葉宗彬、楊淑如、黃燦飛、許鳴月、翁明鉦、李秉政、楊吳秀緞、李玄全
    、甘淑英、高德昌、許瑜容、魏永清、陳榮華、徐榮源、林碧玉、何再銘、李碧
    惠、高偉倫、賴捷誠、陳銘毅，彭超弼等人先後於調查及檢察官偵查中，均分別
    指證渠等係為作保或自行貸款而被冒用，或將資料交給朋友同事而被冒貸等情綦
    詳，同案已判刑確定之被告蕭志杰於原審法院審理時亦不否認非法冒貸（原審卷
    第一七八頁背面至一七九頁）。依扣案之借款申請書，約定書所示，同一人之每
    次簽名，印文並非相符，肉眼清晰可辨，而貸款購車，每人偶多購二、三部車，
    固為一般人所能接受，但有眾多帳號係相連或接近，即與常情不符，自屬合理可
    疑串通偽造文書背信。被告等如確實依規定對保，即能查出問題，其等竟無一發
    覺其事，所辯因疏忽所致，即難採信。
(四)又北投農會與東風公司所訂之貸款合約第十五條明定「所有對保手續由乙方（東
    風公司）提供固定場所，甲方（北投農會）擬以專人辦理對保手續，必要時得外
    出對保。」，且有關於對保之執行，可當場查核貸款申請人之身份證件，當場由
    其簽名蓋章，為防堵以人頭冒貸之最有效方法，且攸關放款機關日後債權追償之
    確保，乃極重要之手續，且依農會法第二十六條規定，農會職員之聘任，非可任
    意聘雇，僅得就農會統一考試合格人員中聘任，總幹事並應予指揮監督。詎被告
    等人竟藉口人手不足為詞，由丙○○於七十七年三月三十一日召開人事評議會（
    重上更(三)卷第一六七、一六八頁），擅自以約雇名義，任由甲○○專責辦理汽車
    貸款外務對保工作，查被告等明知甲○○為東風公司人員，竟將此對保之重要任
    務，交由東風公司之業務經理甲○○代為執行，如此無異放任東風公司為所欲為
    ，無怪乎東風公司敢於大肆利用人頭會員進行冒貸。至於該會議決議雖有送台北
    市政府備查，惟被告等並未將王某為東風公司人員之實情告知台北市政府，更未
    送經理事會同意，自難據此免責。觀乎此點，謂被告等人無違背北投農會委託之
    任務，行圖利東風公司之事實，孰能置信﹖又因被告等放任東風公司業務經理甲○○代為執行對保工作，其實即係被告等背信之方法，對於因此可能造成之業務
    登載不實，甲○○立場只是圖謀東風公司利益，對之未必有認識而可認與農會職
    員之被告等間有何犯意聯絡，此證之本院八十七年十二月二十八日訊問時，被告
    甲○○陳稱：「（你是否受北投農會委託處理對保事務之人？）當時有開會決議
    。」被告丙○○接稱：「他是利用夜間來工作，一個月八千元，是兼差臨時雇員
    ，是有經過人評會通過備查。」（見重上更(四)第一卷）本院八十八年六月十七日
    訊問時，被告甲○○於本院更四卷審理期日亦稱：「未領農會薪水」云云，益證
    其與農會職員之被告等間尚乏據證明有何犯意聯絡，合此敘明。
(五)又東風公司甲○○於調查局初訊時供承：「因中古車買賣不好做，七十七年三、
    四月間東風公司專營汽貸業務」，「東風公司只得另覓人頭，都是戊○○自己找
    的，私章均由戊○○私下處理保管，簽名係東風公司女職員代簽」「人頭申貸款
    項，草率對保之情形，北投農會之承辦人員均知情，只是睜一隻眼閉一隻眼」等
    語（參七十九年度偵字第四四三四號偵查卷第五頁反面、第七頁、第八頁筆錄）
    ，此項情節，復經證人即東風公司職員楊振榮證明屬實（參同前卷第卅三─卅六
    頁筆錄），依上開所列高估及冒貸合計四百十八件，約占全部一千二百七十四件
    三分之一觀之，比例不謂不高，而經本院函北投農會查貸款有無直接匯入借款入
    帳戶，該農會以（）市報農總字第九十四號函覆稱：依規定均應逕匯入借款人
    本人帳戶，惟本案汽車貸款，經清查結果，有甚多直接匯入東風公司、張日俊
    （戊○○之父）或非借款人帳戶者，而其中雖有轉入借款人本人帳戶者，但有領
    款印章錯誤，及一戶多筆貸款之情形等語以觀（重上更(三)字第一三○號卷第二十
    二頁），被告等不依正常程序撥款，其明知東風公司冒貸已甚為明顯，已難謂被
    告等無背信之故意。且依其等前後承辦期間約三十個月近一千多天中，業務量一
    千二百七十四件核算，每天僅承辦一件多，依有關規定審查對保並非難事，被告
    等六人層層審查，竟未能發現其偽，與常情大有違悖，自不能解其刑責。
(六)被告辛○○於調查局初訊中供認：「照規定要對保，開辦汽貸後未如此辦理，係
    何人指示，我不清楚」，「當初戊○○要求要佣金，雙方討論沒同意他們酌收佣
    金」，「協商時沒有提報理事會，也未修改合約」等語（參七十九年度偵字第六
    二九三號偵查卷第九十八頁筆錄），核與已判刑確定之李芬芳所供：「每件收取
    二千五百元，若有不動產抵押則收五千元，規費另計」等語之情節相合（偵字第
    四四三四號卷第四頁背面），佐以被告吳賢禎所供：「逾期三個月未繳之汽貸有
    一千九百多萬元，催收之汽貸有三千六百多萬元」，被告庚○○所供：「我曾向
    專員丁○○請示過為何借款戶的頭一、二號支票不向東風公司收取，他告訴我這
    一、二張支票該公司要用來支付業務員之佣金」等語（參七十九年度偵字第四八
    二○號偵查卷第十頁、第二十頁筆錄），再參以扣案附件之差額明細表、催收款
    項明細表、轉帳明細表所載，北投農會原得收取借款人頭一、二號支票票款，竟
    任由東風公司先行收取，益見被告等六人有為東風公司不法之利益，及損害農會
    本人利益之意圖，並造成北投農會財產損害之不法犯行甚明。證人王茂松、林正
    猛於調查局初訊中所供汽車貸款有一定程序，於其二年任內辦理十餘件，至七十
    九年二月份石牌分部始全部轉帳至信用部（參七十九年偵字第四四三四號偵查卷
    第廿六頁、第廿九頁筆錄），如被告等因人手不足不能對保儘可移由信用部辦理
    ，何必勉強辦理而發生非法貸款四百十八筆？( 按依台北市北投投區農會八十八
    年四月九日市投農信字第一四三號函所載（附於重上更(四)第一卷），其確實總
    數應為四百十八筆。)
(七)台灣省合作金庫曾經對本件被害人中之黃燦飛、楊吳秀緞、魏永清、徐榮源、賴
    捷誠、陳銘毅、彭超弼等七人寄發「客戶放款往來餘額對帳單」，上述七人均未
    回覆或提出異議乙節，固有該銀行八十二年三月三十一日合金總檢字第○五三
    三三號函存卷可稽（上更(一)字第七七號卷第一二二頁）。惟查，黃燦飛等七人，
    於調查處訊問及檢察官訊問時，均已否認有向北投農會借款或同意他人以彼等名
    義向北投農會借款之事，其中黃燦飛並於本院前審證稱：「我不是農會會員，我
    弟弟的小舅子買車，向北投農會貸款，我當保證人，就被冒貸了。」等語（見本
    院八十一年度上訴字第四七二號卷第一六八頁）；被害人陳銘毅亦於上述案件訊
    問時指稱：「東風公司的蕭志杰（誤載為蕭志傑）向我借身分證影本，他說要抽
    股票，他就把我的資料給北投農會而冒貸。有接過二次（北投農會的繳錢）催告
    ，但北投農會叫我不用繳。」等語（見同上卷第一七七頁）；另證人賴捷誠亦於
    原審證稱：「蕭志杰是我同學，那時流行抽股票，我本意借（身分證影本）給他
    抽股票而已，沒有從他那裡收到任何代價。」等語（見原審卷第一七九頁）。如
    依陳銘毅所述，足證被告丙○○等確有與東風公司勾串，否則何致於告知陳某不
    用繳貸款？況民眾接獲對帳單，或因欠缺警覺性，或因不瞭解事件之輕重而任意
    棄置，未及時提出異議，所在多有，自難以此被害人不為回覆，或怠於提出異議
    ，甚至向北投農會詢問而經告知不用繳納等情形，即推定前開貸款之合法性，據
    此亦難援為有利於被告等六人有利之證據。
(八)綜右所述，被告丙○○等六人身為北投農會之各級職員，均係受北投農會委任，
    為該農會處理事務之人，竟故意違背北投農會所定之貸放要點，擅自以預購單代
    替統一發票核貸，又放任東風公司內部人員自行對保，而致有超額貸放及人頭冒
    貸之情形浮濫，損害北投農會之利益，並使東風公司獲取不法利益，事證已至為
    明確，被告等所辯各節無非事後卸責之詞，均無足採，彼等之犯行洵堪認定。
乙、關於被告戊○○、甲○○部分
一、上訴人即被告戊○○、甲○○，依其前所述，均坦認戊○○係東風公司總經理，
    負責該公司全部業務之執行，甲○○為該公司業務部經理，東風公司自七十七年
    二月起至七年七月起為北投農會招攬汽車貸款業務，並從中收取佣金及向申貸人
    收取手續費等事實不諱。被告等固均否認犯罪，戊○○辯稱：東風公司之每件貸
    款均獲借款人之同意與授權，並無任何偽造文書損害北投農會或借款人利益情事
    （重上更(三)卷第二七二頁背面）；被告甲○○辯謂：伊僅係東風公司之業務經理
    ，與伊同屬業務經理者尚有劉邦廣，其上有協理李豫忠，復有總經理戊○○，有
    關貸款案件，係由業務部職員接洽後，將相關資料轉呈李豫忠，再由戊○○裁示
    ，方得辦理，並由管理部登錄整理，由該部門職員辦理申貸資料填寫加蓋對保專
    用章再送至農會辦理，被告僅係業務部經理，並無資格指揮管理部人員（上訴卷
    第八十九頁）。且本案提供會員名義，由東風公司辦理汽車貸款者，均已經其本
    人同意，彼等事後否認知情，無非懼怕擔負刑責，況本件縱屬冒貸，亦無任何積
    極證據足證伊與戊○○有何犯意聯絡與行為分擔云云（上更(一)卷第二一五頁）。
二、然查：右揭犯罪事實欄所示之冒貸行為，已據被害人葉宗彬等二十一人先後於調
    查局訊問、檢察官偵查中、原審及本院前審調查時指陳綦詳，並有前述各類申貸
 文書扣案可稽，業如前述，且核與證人即已判決確定之蕭志杰，東風公司職員楊
    振榮、簡秀娟於檢察官偵查中證述情節相符（見七十九年度偵字第四四三四號卷
    第一一○頁、二○六、二○七頁）。即已判刑確定之李芬芳於偵查中亦一再供承
    ：「七十六年東風公司成立後，即負責辦理汽車貸款、不動產設定申請書填寫業
    務，七十八年五月間，˙˙˙我即開始兼辦收款業務，並升任副理，負責的業務
    仍與以前相同。」，「（公司）有利用一些不知情的會員或車主代為加入為會員
    ，利用彼等額度來擴充業績。」等語非虛（同前卷第二、四頁）。另被告甲○○
    並先後供承：「後來東風公司嫌麻煩，便使用農會現有會員之名義申貸，以省卻
    非會員遷址入會之手續」，「後來由戊○○找會員人頭以利用一千五百萬元之上
    限」、「對保專用背書無效甲○○之對保章，公司女職員每一位均可以蓋」、「
    除李豫忠十餘人知情外，可能都是戊○○找的會員人頭」、「那是總經理戊○○
    他們在辦」、「戊○○拿身分證出來說已跟他們說好」、「每一件動產擔保收貳
    仟伍百元」等語屬實（參同前卷第七頁、第八頁、第一四四頁反面筆錄）。核之
    前開各項調查證據結果，甲○○係業務經理，負責汽車貸款業務之招攬，且提供
    自己之對保專用章交由公司使用，實際上又未進行對保手續；被告戊○○身為公
    司總經理，負責公司全部業務之執行，並提供人頭予其屬下職員辦理貸款，可證
    彼等之犯罪事證均已明確，所辯各節尚屬卸責之詞，不足採信，彼等犯行洵堪認
    定。
丙、適用法條
(一)發回意旨雖指清償比例甚高，能否謂北投農會有呆帳之損失云云，惟按刑法第三
    百四十二條第一項所謂致生損害於本人之財產，只須事實上生有損害為已足，並
    不以其損害有確定數量為要件，此觀最高法院二十三年上字第四四五九號判決意
    旨即明。經查，本院就台北市北投區農會八十八年四月九日市投農信字第一四
    三號函（附於重上更(四)第一卷）說明一、(四)所謂該會至八十五年收回無望而提列
    呆帳三千五百一十六萬二千九百一十二元中，以八十九年四月二十四日院賓刑精
    字第六三四六號函詢有無本案所涉之帳戶？其未清償呆帳若干？該會僅以八十九
    年四月二十七日市投農總字第一六號函檢附汽車貸款沖銷明細表乙件，經與本
    件所涉帳號比對結果，未償者：
    超貸部分：僅有帳號五七六號，借款人徐榮光，金額二十二萬二千五百五十元。
    冒貸部分：有帳號七六號，借款人葉宗彬，金額五萬零七百一十六元；
            帳號六八六號，借款人何再銘，金額三萬八千零二十二元；
            帳號六四六號，借款人魏永清，金額三十一萬九千六百四十元；
            帳號九九六號，借款人徐榮源，金額七萬二千四百五十三元；
            帳號七五號，借款人徐榮源，金額三十八萬零三百八十元；
            帳號九二四號，借款人林碧玉，金額二萬六千九百一十三元；
            帳號一四號，借款人賴捷誠，金額二十一萬九千六百四十四元；
            帳號一八號，借款人彭超弼，金額三萬九千七百五十元。
    合計一百三十七萬零六十八元。惟被告丙○○等六人於起訴時，既有催收款項伍
    仟陸佰多萬元未能收齊之事實，縱然超貸及冒貸之餘額僅剩一百三十七萬零六十
    八元，清償比例尚高，但損害已發生，損害數量雖未能精確核算，仍與背信罪之
    成立毫無影響。
(二)核被告丙○○等六人所為，係犯刑法第三百四十二條第一項、第二百十五條之罪
    責，且其等六人各有所司，被告己○○參與草擬合約，並於總幹事丙○○不在時
    ，代行職務，其於七十八年三月十一日起雖轉任會計股長（重上更三卷第二四○
    頁），但並未離開農會，其與丙○○原有犯意聯絡，自不因職務異動而異。被告
    丙○○、辛○○、丁○○、己○○就全部犯行有行為分擔及犯意聯絡，均屬共同
    正犯。被告庚○○、乙○○於擔任汽車貸款承辦人員期間，分別與前開丙○○四
    人有犯意聯絡及行為分擔，各為共同正犯。又上開二罪，均有多次行為，犯意概
    括，時間緊接，手法相同，罪名相同，均為連續犯，應各以一罪論，再查上開二
    罪，互有方法結果之牽連犯關係，應從重以背信罪處斷。被告戊○○、甲○○所
    為，則係犯刑法第二百十六條、第二百十條之行使偽造私文書罪、第三百三十九
    條第一項之詐欺取財罪，彼等利用東風公司其他不知情之職員偽造文書後並送交
    北投農會，均係間接正犯。被告戊○○委請不知情之刻印師傅，偽刻印章，亦係
    間接正犯。至於偽造印章，進而偽造印文，及偽造署押之行為，均屬偽造文書之
    部分行為，不另論處；偽造文書之低度行為被行使之高度行為所吸收，不另論罪
    。又被告戊○○、甲○○與已判決確定之蕭志杰及李芬芳間，有犯意聯絡及行為
    分擔，均屬共同正犯。其等多次犯行，時間密接，手法相同，顯係基於概括之犯
    意反覆為之，均為連續犯，應以一罪論。又上開二罪互有方法結果之牽連犯關係
    ，應從一重以行使偽造私文書罪處斷。又查，被告丙○○、戊○○等八人之犯罪
    時間，均在七十九年十月三十一日以前，合於中華民國八十年罪犯減刑條例之規
    定，應依法減刑。
丁、原審因而予以論罪科刑，原非無見，但查：(一)原判決僅認定被告戊○○為東風
    公司總經理，負責實際業務之執行，甲○○為公司經理，然對於彼等與已判決確
    實之李芬芳等在冒貸案件中如何為行為分擔，各擔任何種工作，未詳予論述，遽
    論以共同正犯，已有未洽。(二)原判決認定被告庚○○、乙○○先後擔任北投農
    會石牌分部案務員，既係先後任人員，原判決竟於理由中論以與丙○○四人有犯
    意聯絡及行為分擔，就全部犯行擔負共同正犯責任，顯有可議。(三)偽造之葉宗
    彬等印章二十一枚，乃法定必沒收之物，上述二十一枚印章並無任何確切之證據
    足證業已滅失，自應依法宣告沒收。原判決竟認無證據證明上述印章仍然存在，
    而不宣告沒收，亦有違誤。(四)被告丁○○辦理後述以楊梅鎮七筆土地及房屋一
    棟為擔保之二千五百萬元放款部分，並無證據足以證明其蓄意偽造文書及背信（
    詳如後述）。原審竟認定其有此部分犯行，並予分論併罰，尚有未當。(五)原判
    決就被告戊○○、甲○○部分漏論詐欺罪，及漏論詐欺罪與行使偽造私文書罪間
    有方法結果之牽連犯關係應從一重處斷，尚有未合。(六)被告等犯罪成立後，北
    投農會前述超貸及冒貸之餘額，清償比例已達百分之九十九，所發生之危害已顯
    減低，原判決未及審酌該犯罪後之情狀，亦有未合。被告等八人上訴論旨否認犯
    罪，固非可取，但原判決既有可議，仍應予撤銷改判。爰審酌被告等犯罪之動機
    、手段、犯後態度及所生之危害已減輕等一切情狀，仍分別量處如主文所示之刑
    ，並諭知其等減得之刑。被告吳賢禎、庚○○二人未曾受有期徒刑以上刑之宣告
    ，有台灣高等法院檢察署刑案紀錄表二份在卷可憑，其等於工作中發覺有異而查
    問，尚有可諒之處，其等受上述刑之宣告後應知警惕而無再犯之虞，因認以暫不
    執行為適當，而均併予宣告緩刑三年，以勵自新。至戊○○偽刻之葉宗彬、楊淑
    如、黃燦飛、許鳴月、翁明證、李秉政、楊吳秀緞、李玄全、甘淑英、高德昌、
    許瑜容、魏永清、陳榮華、徐榮源、林碧玉、何再銘、李碧惠、高偉倫、賴捷誠
    、陳銘毅、彭超弼等二十一人之印章二十一枚，及偽造之借款申請書、約定書上
    偽造之葉宗彬等二十一人之印文、署押，均應依刑法第二百十九條宣告沒收。
戊、公訴意旨另以：被告丁○○於七十七年六月間，辦理闕隆盛透過東風公司以其友
    人邱憲章所有坐落桃園縣楊梅段地號七四─一○四、四三─四、四三─二六、四
    三─二七、七四─一五三、三二─九、三二─一二等七筆土地及其上建物門牌號
    碼楊梅鎮○○路六十九號，建號三九二號房屋一棟，向北投區農會申請抵押貸款
    一案，亦意圖為闕某之不法利益及損害北投農會之利益，竟不審核該等房地之登
    記簿謄本，而將標明係「道路預定地」之四三─二六、七四─一五三兩筆土地，
    登載不實為「建地」於其業務上作成之「不動產放款值調查報告表」，並簽擬全
    部以商業區市價高額貸放，而貸給二千五百萬元，足以生損害於該農會，又為闕
    某親友辦理一般性貸款及汽車貸款二千五百萬元，嗣造成該農會一千九百餘萬元
    之呆帳，致生損害於該農會之財產及利益，因認丁○○另涉有刑法第二百十五條
    、第三百四十二條之罪嫌云云。經查：
(一)訊據被告丁○○否認有此部分偽造文書及背信犯行，陳稱伊於七十七年六月間，
    甫接手辦理放款業務，對於該項業務尚不熟悉。且北投農會受理此項貸款，僅憑
    申貸人所提所有權狀，及公告地價證明書核辦，上述七筆土地之地目均為「建地
    」，其上又有合法建物，被告乃於調查報告表上登載為「建地」，並無不合；又
    上述不動產嗣經鑑定結果，價值在三千餘萬元，被告以二千五百萬元核貸，並無
    高估圖利申貸人或損害農會之情事等語。
(二)查以前述七筆土地抵押，向北投農會申請貸款者，係七十七年六月二十五日由甯
    建華、陳四妹、甯台花三人借得九百萬元；同年月二十四日由甯台花（帳號二○
    九）、萬國穀（帳號二一○）合計借得汽車貸款五百萬元；七十八年二月一日由
    李淑湘（帳號七七七）、林清波（帳號七七八）、闕隆盛（帳號七七九）合計借
    得汽車貸款一千一百萬元。以上三筆貸款合計二千五百萬元，有各該借款申請書
    、約定書及帳卡扣案可稽，並非如公訴人所指不動產抵押借款二千五百萬元，汽
    車貸款二千五百萬元，合計五千萬元，合先敘明。
(三)次查上述七筆土地，其地目除其中三二─一二地號為「旱」外，其餘六筆均為建
    地，且其中建號三九二之房屋，坐落於基地四三─四地號上，有土地及建築改良
    物登記簿謄本扣案可稽。證人即北投農會推廣股長任天保於八十二年二月二十三
    日本院前審調查時，亦證稱「貸款必須準備所有權狀、土地及建物登記簿謄本、
    前次移轉地價證明，公告地價證明，土地部分並提出分區證明，若有合法建物就
    不需土地分區證明，我進農會後即是如此辦理，˙˙˙丁○○也接辦這部分業務
    。」等語。另依財團法中華企業鑑定委員會（中心）對於系爭不動產之鑑價報告
    ，評鑑總值為三千零九十萬三千四百四十四元，有該委員會鑑價報告在卷可供參
    考（見原審卷第二一二至二二○頁），其核貸金額低於鑑價數額，並尚有一段差
    距，未見浮濫核貸之情形。
(四)綜上所述，被告丁○○對於此部分貸款業務，尚查無確切之事證，足認其具有圖
    利貸款申請人或損害北投農會之主觀犯意，或故意於其業務上作成之文書上登載
    不實之情形，此部分尚無法證明其犯有偽造文書或背信罪。惟依公訴意旨，此部
    分與其前開辦理東風公司招攬汽車貸款之有罪部分，有連續犯關係，屬裁判上一
    罪，爰不另為無罪之諭知，併此敘明。
己、被告戊○○經合法傳喚無正當理由而不到庭，爰不待其陳述逕行判決之。
據上論斷，應依刑事訴訟法第三百六十九條第一項前段、第三百七十一條、第三百六
十四條、第二百九十九條第一項前段，刑法第二十八條、第五十六條、第三百四十二
條第一項、第二百十五條、第二百十六條、第二百十條、第三百三十九條第一項、第
五十五條、第二百十九條、第七十四條第一款，罰金罰鍰提高標準條例第一條、中華
民國八十年罪犯減刑條例第二條第一項第二款第三目、第四條第二項、第八條判決如
主文。
本案經檢察官沈明倫到庭執行職務。
中     華     民     國    八十九     年       八      月     十七      日
                            台灣高等法院刑事第九庭
                                審判長法  官  李  文  成
                                      法  官  周  盈  文
                                      法  官  官  有  明
右正本證明與原本無異。
如不服本判決應於收受送達後十日內向本院提出上訴書狀，其未敘述上訴之理由者並
得於提起上訴後十日內向本院補提理由書（均須按他造當事人之人數附繕本）。
                                      書記官 顧  哲  瑜
中     華     民     國    八十九     年       八      月     十八      日
附錄：本案論罪科刑法條全文
刑法第二百十條：
偽造、變造私文書，足以生損害於公眾或他人者，處五年以下有期徒刑。
刑法第二百十五條：
從事業務之人，明知為不實之事項，而登載於其業務上作成之文書，足以生損害於公
眾或他人者，處三年以下有期徒刑、拘役或五百下罰金。
刑法第二百十六條：
行使第二百十條至第二百十五條之文書者，依偽造、變造文書或登載不實事項或使登
載不實事項之規定處斷。
刑法第三百四十二條第一項：
為他人處理事務，意圖為自己或第三人不法之利益或損害本人之利益，而為違背其任
務之行為，致生損害於本人之財產或其他利益者，處五年以下有期徒刑、拘役或科或
併科一千元以下罰金。
臺灣高等法院刑事裁定                    八十七年度重上更(四)字第一五號
    上  訴  人
    即  被  告  己○○  男  民國○○年○月○○日生
                        住台北市○○路○段九十五巷一弄廿九號四樓
                        身分證：Ｚ000000000號
    選任辯護人  葉大慧律師
                張麗玉律師
右列被告因偽造文書案件，經台灣士林地方法院檢察署檢察官提起公訴（七十九年度
偵字第四四三四、四八二０、六二九三號），經判決後由最高法院第四次發回更審，
審理中被告己○○因患老年性痴呆症，四肢癱瘓及喪失語言功能，未能執行應有正常
功能，包括認知及行為功能等情，有長庚紀念醫院診斷證明書一紙可稽，並有台北市
立陽明醫院北市陽醫歷字第八九六０三四一九００號覆本院函一紙可稽，被告己○○
既不能到庭，依刑事訴訟法第二百九十四條第二項，應於其能到庭以前停止審判，特
此裁定。
中     華     民     國    八十九     年       八      月     十七      日
                            台灣高等法院刑事第九庭
                                審判長法  官  李  文  成
                                      法  官  周  盈  文
                                      法  官  官  有  明
右正本證明與原本無異。
不得抗告。
                                      書記官 顧  哲  瑜
中     華     民     國    八十九     年       八      月     十八      日


司法院資訊處製作；財團法人民間司法改革基金會備份。
